---
title: Connexion entre `R` et MongoDB
subtitle: correction `gym`
editor_options: 
  chunk_output_type: console
---

```{r}
library(mongolite)
conSportifs = mongo(collection = "Sportifs", db = "gym", 
                    url = "mongodb://193.51.82.104:2343")
conGymnases = mongo(collection = "Gymnases", db = "gym", 
                    url = "mongodb://193.51.82.104:2343")
```


Répondre aux questions suivantes, directement sous `R`.

### 01. Quels sont les sportifs (identifiant, nom et prénom) qui ont entre 20 et 30 ans ?

```{r}
conSportifs$find(
  query = '{ "Age": { "$gte": 20, "$lte": 30 } }',
  fields = '{ "_id": 0, "IdSportif": 1, "Nom": 1, "Prenom": 1 }'
)
```

Pour les allergiques au `JSON` :

```{r}
library(jsonlite)
q = toJSON(list(Age = list("$gte" = 20, "$lte" = 30)), 
           auto_unbox = T)
print(q)
f = toJSON(list("_id" = 0, IdSportif = 1, Nom = 1, Prenom = 1), 
           auto_unbox = T)
print(f)
conSportifs$find(query = q, fields = f)
```

### 02. Quels sont les gymnases de "Villetaneuse" ou de "Sarcelles" qui ont une surface de plus de 400 m2 ?

```{r}
conGymnases$find(
  query = '{
        "Ville": { "$in": [ "VILLETANEUSE", "SARCELLES"]},
        "Surface": { "$gte": 400 }
    }',
  fields = '{
        "_id": 0,
        "NomGymnase": 1,
        "Ville": 1,
        "Surface": 1
    }'
)
```


### 03. Quels sont les sportifs (identifiant et nom) qui pratiquent du hand ball ?

```{r}
conSportifs$find(
  query = '{
        "Sports.Jouer": "Hand ball"
    }',
  fields = '{
        "_id": 0,
        "IdSportif": 1,
        "Nom": 1
    }'
)
```


### 04. Dans quels gymnases et quels jours y a t-il des séances de hand ball ?

```{r}
res = conGymnases$aggregate(
'[
    { "$unwind" : "$Seances" },
    { "$match": { "Seances.Libelle" : "Hand ball" }},
    { "$group": {
        "_id": { 
          "Nom": "$NomGymnase", 
          "Ville": "$Ville"
        },
        "Jours": { "$addToSet": { "$toLower" : "$Seances.Jour" } }
    }}
]')
```


### 05. Dans quels gymnases peut-on jouer au hockey le mercredi apres 15H ?

```{r}
conGymnases$aggregate(
'[
    { "$unwind": "$Seances" },
    { "$match": {
        "Seances.Libelle" : "Hockey",
        "Seances.Jour": { "$in": [ "mercredi", "Mercredi" ]},
        "Seances.Horaire": { "$gte": 15 }
    }},
    { "$project": {
        "_id": 0,
        "Gymnase" : "$NomGymnase", 
        "Ville" : "$Ville"
    }},
    { "$sort": {
        "Ville": 1,
        "Gymnase": 1
    }}
]')
```

### 06. Quels sportifs (identifiant et nom) ne pratiquent aucun sport ?

```{r}
conSportifs$find(
  query = '{
        "Sports" : { "$exists" : false }
    }',
  fields = '{
        "_id": 0,
        "Nom":  1
    }'
)
```


### 07. Quels gymnases n'ont pas de séances le dimanche ?

```{r}
conGymnases$find(
  query = '{
        "Seances.Jour" : { "$nin" : [ "dimanche", "Dimanche" ]}
    }',
  fields = '{
        "_id": 0,
        "NomGymnase": 1,
        "Ville": 1
    }'
)
```


### 08. Quels gymnases ne proposent que des séances de basket ball ou de volley ball ?

```{r}
conGymnases$find(
  query = '{
        "$nor": [
            { "Seances.Libelle": { "$ne": "Basket ball" }},
            { "Seances.Libelle": { "$ne": "Volley ball" }}
        ]
    }',
  fields = '{
        "_id": 0,
        "NomGymnase": 1,
        "Ville": 1,
        "Seances.Libelle": 1
    }'
)
```


### 09. Quels sont les entraîneurs qui sont aussi joueurs ?

```{r}
conSportifs$find(
  query = '{
        "Sports.Jouer" : { "$exists" : true },
        "Sports.Entrainer" : { "$exists" : true }
    }',
  fields = '{
        "_id": 0,
        "Nom":  1
    }'
)
```


### 10. Quels sont les sportifs qui sont des conseillers ?

```{r}
conseillers = conSportifs$distinct("IdSportifConseiller")

conSportifs$find(
  query = toJSON(list(IdSportif = list("$in" = conseillers))),
  fields = '{
        "_id": 0,
        "Nom":  1
    }'
)
```
